最高法院刑事判決　　　　　　　　　　　　　　　八十七年度台上字第一六九五號
　　上　 訴　 人　台灣高等法院檢察署檢察官
　　上訴人即被告　乙○○
　　選 任辯護 人　莊國明律師
　　被　　　　告　甲○○
　　　　　　　　　丙○○
　　共　　　　同
　　選 任辯護 人　牛湄湄律師
右上訴人等因被告等貪污案件，不服台灣高等法院中華民國八十六年八月十二日第二
審更審判決（八十六年度上更(二)字第三七八號，起訴案號：台灣基隆地方法院檢察署
八十二年度偵字第二一一九、二五六六號），提起上訴，本院判決如左：
    主  文
原判決撤銷，發回台灣高等法院。
    理  由
一乙○○部分
本件關於上訴人即被告乙○○部分，原判決變更檢察官起訴時所引之公務員對於違背
職務之行為，收受賄賂罪之起訴法條，撤銷第一審依起訴法條科刑之判決，改判論處
被告依據法令從事公務之人員，利用職務上之機會詐取財物罪刑，主要係以：被告為
財政部基隆關稅局六堵分局驗貨員，經指派於民國八十一年十二月七日，查驗告發人
王為義負責之信義光學股份有限公司（下稱信義公司）申報自馬來西亞進口眼鏡片一
批之貨櫃，在所驗貨物包裝箱內，發現防止碰撞紙片上印有「出ㄏ」（即「出廠」之
簡體字）、「維」等字體，因係非關產地及國別之文字，海關並無驗貨員須於報
單上簽註之規定，被告乃將該報單挑認通過，送股長核章，隨作業流程，於翌日（即
十二月八日）交總務人員整理，並核對樣品後，即於同月九日送抵分類估價課（下稱
分估課）核計稅款，此分別經證人陳仁熀、林宗孟結證屬實，又有基隆關稅局八十六
年六月十日及七月十七日函可稽，是本件貨物業經查驗通過，脫離被告職掌關係後，
被告始對告發人隱瞞上開已查驗通過之事實，使告發人誤認為通關有困難，為求順利
通關而交付新台幣（下同）十萬元及水果一盒，並無違背職務收受賄賂可言，因認被
告僅係利用職務上之機會詐取財物，為其論據，固非無見。
惟查：(一)依卷附告發人王為義提出其於八十一年十二月八日下午，在基隆市長春貨櫃
場內，與被告（代號乙）對話之錄音帶譯文所示，被告向告發人陳稱：「……我直覺
是大陸轉馬來西亞裝箱……紙是大陸紙箱（割下來的），（上面印有）什麼『湖南』
什麼的……在我驗貨員認定，這是大陸來的，應無問題」等語（見偵字第二一一九號
卷第十六頁），原判決於事實欄內並認定被告確有對告發人為上開表示（見原判決第
二頁背面），則被告該項陳述之內容是否真實，自應詳予調查審認。苟被告以其驗貨
員之專業經驗，憑紙板之材質及其上印有「湖南」、「出廠」等字樣，認定本件進口
貨物係大陸產製而在馬來西亞轉口輸入台灣，自有其相當之依據，原審未予究明，即
謂該紙片上僅有無關產地、國別之簡體字，驗貨員仍應將報單挑認，驗貨通過云云，
非無可議。又依被告行為時有效之財政部所頒「進口貨物查驗及取樣準則」第十五條
第二項規定：「經查驗對原申報之貨名、品質、規格、成分、產地等項之正確性無法
確定或有疑義時，不得挑認，應加簽註，送請派驗報單主管人員審核，必要時再派員
重驗或移請分類估價單位處理」（見一審卷第一三六頁背面）。被告對於本件貨物之
產地如已有所疑義，自應依前開準則之規定處理，不得逕予挑認。原判決就上開規定
何以不足採為認定被告違背職務之基礎，未據說明理由，亦非適法。(二)被告於檢察官
偵查中供稱：「當天（八十一年十二月七日）中午驗完貨回課裡作單時……我認為紙
片與貨物產地無關，紙片可能是別處裁下來，故我給他挑認，報單我送交股長批完後
，我想及有要報關人員去找貨主查問（是否大陸貨），想在報關人員回覆我後，我才
將單子送出去，免得報關行人員以為我在耍他」、「（八十一年十二月八日）我有（
對貨主）說隔日要請假……並說報單隔天會幫他放至總務，送分估課核科繳稅放行
」等語（見偵字第二一一九號卷第一四五頁背面、第一四六頁正、背面）。如果無訛
，則被告雖於八十一年十二月七日，形式上將報單予以挑認通過，並送股長核章完畢
，惟於當日經股長核章後，又將報單取回抑留。又依證人即被告之股長林宗孟於原審
證稱：「我有十個驗貨員……整疊報單放我桌上，我複核蓋章後放桌旁，由工友或股
員送至總務那裡」、「正常情形，當天就送總務，我不知（本件報單）乙○○有無拿
走抑留」、「按通常情形最遲（在我複核）當日或次日，分估課應收到」等語（見更
(二)卷第四十一、四十二頁），參諸卷附之該進口報單，其上相關人員所蓋職名章之日
期顯示，被告及林宗孟固均已於八十一年十二月七日在報單上蓋章，惟係於四日後之
同月十一日（亦即原判決認定告發人王為義託人於八十一年十二月十日交付現金十萬
元及水果一盒予被告之翌日），始有分估課承辦人員之日期職名章出現其上（見同上
偵卷第九、十頁），而非依循林宗孟所證之正常流程，於其核章之當日或次日（即八
十一年十二月七日、八日）即送抵分估課。從而原審引為被告有利證據之基隆關稅局
八十六年六月十日及八十六年七月十七日函（見上更(二)卷第五十七、六十四頁），所
稱本件報單已於八十一年十二月八日交總務室處理，並在十二月九日送達分估課核稅
一節，既與上開被告所為抑留報單之自白及該報單上分估課人員所蓋章戳不符，則各
該公函之內容是否確實無訛，即有疑義，其係依據何項資料製作，亦欠明瞭，原審未
予究明，即為被告並未抑留報單之認定，併有調查職責未盡及判決理由不備之違背法
令。檢察官上訴意旨執以指摘原判決此部分不當，非無理由，被告亦上訴表示不服，
應認仍有發回更審之原因。
(二)甲○○、丙○○部分
本件原判決以公訴人起訴被告甲○○、丙○○涉有幫助乙○○對於違背職務之行為收
受賄賂之罪嫌部分，經審理結果，認不能證明被告二人犯罪，因而撤銷第一審此部分
科刑之判決，改判諭知被告二人均無罪，係略以：被告甲○○、丙○○分別為基隆市
億興報關行之負責人及職員，受告發人王為義負責之信義公司委託報關，則在處理報
關之過程中，應無不要求通關順利之理，其與告發人之立場應屬一致，僅係為求順利
通關，誤以為通關有困難，乃將情轉知告發人，並未積極要求告發人向乙○○行賄，
難謂有幫助乙○○犯罪之意思云云，為其論據。惟查：告發人王為義先後指稱：「驗
貨員（指乙○○）向我表示我所進的貨，他查到有簡體字，預定送鑑定；再由報關行
老闆（指甲○○）向我表示：若想要這批貨提領的話，需花六十萬元打通海關，他表
示我的貨價是三百萬元，再加上科罰貨價一倍三百萬元。合計六百萬元，一成即為六
十萬元，相當合算；我表示索價太高，報關行職員（指丙○○）遂向我表示，只要驗
貨員在報單上寫下『疑似大陸貨』，並將貨送鑑定，則送鑑期間倉租每日要一千八百
元，若以六十日計，至少就要十萬元以上，而一旦送鑑定，貨物九成以上海關要查扣
；我因急著要提貨，所以答應給十萬元，但報關行人員認為價格太低，遂要我到車外
與驗貨員面談」、「此外，他（指乙○○）向我表示這家報關行太惡質，意思是報關
行拿的成數（指向海關人員抽取賄款之成數）太高，要我以後不要委託這家，他會另
外介紹一家給我」等語（見偵字第二一一九號卷第三十一、三十二頁）。又依卷附告
發人與被告等人對話錄音之譯文所載，告發人表示其僅願交付十萬元以求順利通關，
否則寧可由海關將貨物送鑑定時，被告甲○○即稱：「但是人家（指乙○○）期望是
一塊金塊（指較大額之賄款），你的貨是大陸的，罰一倍三百萬（再加上如受沒入處
分之貨物原價三百萬元），六百萬拿你六十萬，你賺九成，我賺一成」云云（見同上
偵卷第二十頁背面、第二十二頁，一審卷第四十頁背面）。如果無訛，則被告甲○○
、丙○○二人似非僅係單純將貨物通關有困難及乙○○索賄之訊息轉知告發人，且其
二人就交付乙○○賄款數額之多寡，立場亦與告發人不相一致。原審對於上開不利被
告二人之資料，為何不足採取，未據說明理由，遽為被告二人無罪之判決，顯有判決
不備理由之違法。檢察官上訴意旨指摘原判決此部分不當，亦有理由，應併予發回。
據上論結，應依刑事訴訟法第三百九十七條、第四百零一條，判決如主文。
中      華      民      國    八十七    年      五      月     十四     日
                              最高法院刑事第六庭
                                  審判長法官  黃  劍  青
                                        法官  劉  敬  一
                                        法官  林  增  福
                                        法官  邵  燕  玲
                                        法官  張  清  埤
      右正本證明與原本無異
                                              書  記  官
中      華      民      國    八十七    年      五      月     二十     日
